---
title: 'Dados da População Brasileira (Fonte: PNAD Contínua IBGE)'
output:
  html_document:
    df_print: paged
---

# Visualização de dados

Faremos alguns gráficos para visualizar os dados. Para isso importaremos os seguinte pacotes:

```{r message=FALSE}
# Importando bibliotecas
library(tidyverse)
library(plotly)
library(scales)
library(ggsci)
```

## População brasileira por sexo

Vamos trabalhar com um conjunto de dados referente à quantidade de habitantes da população brasileira segundo sexo e grupo de idade. Esse conjunto foi  baixado através do pacote `basedosdados`.  Foram feitas algumas modificações no conjunto para ter os dados no formato *tidy*. Então vamos carregar os dados:

```{r, message=FALSE}
dt <- readr::read_csv('dados/populacao_brasil_pnadc_tidy.csv')
```

Os gráficos **p1_a** e **p1_b** irão mostrar o número de habitantes por sexo. Usaremos `facet_wrap()` para dividir os dados. No entanto, nossos dados tem redundância em alguns grupos de idade, ou seja, alguns níveis englobam habitantes por idade de outros níveis, causando interseção entre os níveis. Portanto, devemos filtrar grupos específicos para obter uma sumarização coerente.

```{r}
p1_a <- dt |>
        filter(!(grupo_idade %in% c('5 a 13 anos', '14 a 17 anos', '60 anos ou mais'))) |>
        summarise(total = sum(populacao), .by = c(sexo, ano)) |>
        ggplot(aes(x = ano, y = total, fill = sexo)) +
        geom_col() +
        facet_wrap(~sexo)
p1_b <- dt |>
  filter(!(grupo_idade %in% c('5 a 13 anos', '14 a 17 anos', '60 anos ou mais'))) |>
  summarise(total = sum(populacao), .by = c(sexo, ano)) |>
  ggplot(aes(x = ano, y = total / 10^6, fill = sexo)) +
  geom_col() +
  facet_wrap(~sexo)
p1_a
```

Perceba que nem todos os anos são mostrados no eixo x. Portanto, faremos uma alteração usando a função `scale_x_continuous()` para mostrar todos os anos através dos _labels_. Também adicionaremos um tema.

```{r}
p1_a + scale_x_continuous(breaks = unique(dt$ano)) + theme_classic()
```

Os valores do eixo y estão em notação ciêntifica, o que não é amigável para o gráfico pretendido. Vamos alterar o eixo y para mostrar o número de habitantes em notação numérica, ao invés de ciêntifica, usando `scale_y_continuous()` e `scales::label_comma()`.

```{r}
p1_a <- p1_a +
  scale_x_continuous(breaks = unique(dt$ano)) +
  scale_y_continuous(labels = label_comma(big.mark = '.', decimal.mark = ',')) +
  theme_classic()
p1_a
```

Em **p1_b** também geraremos notação númerica, no entanto, em milhões de habitantes usando  `scale_y_continuous()` e `scales::number_format()`.

```{r}
p1_b <- p1_b +
    scale_x_continuous(breaks = unique(dt$ano)) +
    scale_y_continuous(labels = number_format(suffix = "M")) +
    theme_classic()
p1_b
```

Agora alteraremos o título do eixo y e excluíremos do eixo x.

```{r}
p1 <- p1_a + ylab("População Brasileira") + theme(axis.title.x = element_blank())
p1
```

Podemos converter **p1** para um gráfico interativo com `ggplotly()`.

```{r}
ggplotly(p1)
```


Vejamos a construção de um gráfico interativo que apresentará a mesma informação. Porém, usaremos somente o `plot_ly()`.

```{r, warning=FALSE}
dt |>
  filter(!(grupo_idade %in% c('5 a 13 anos', '14 a 17 anos', '60 anos ou mais'))) |>
  summarise(total = sum(populacao), .by = c(sexo, ano)) |>
  plot_ly(x = ~ano, 
          y = ~total,
          color = ~sexo,
          type = 'bar') |>
  layout(yaxis = list(title = "População Brasileira"),
         xaxis = list(title = ""))
# group_by(sexo) |>
# group_map(~ plot_ly(data=., x = ~ano, y = ~total, color = ~sexo, type = "bar"), .keep=TRUE) |>
# subplot(nrows = 1, shareX = TRUE, shareY=TRUE)
```


### Exercício

Gere um gráfico de linhas e pontos com o `ggplot2` para a população brasileira diferenciando pela coluna **sexo** e converta em um gráfico interativo com `ggplotly()`.

## População brasileira por grupo de idade

Vamos produzir um gráfico dos habitantes considerando a coluna **grupo_idade**. Para isso geramos subgráficos usando `facet_wrap()`. Faremos ajustes no texto do eixo x e dos paíneis de cada subgráfico para melhorar a visualização.

```{r}
dt |>
  filter(!(grupo_idade %in% c('5 a 13 anos', '14 a 17 anos', '60 anos ou mais'))) |>
  filter(sexo == "Mulheres") |>
  #filter(sexo == "Homens") |>
  ggplot(aes(ano, populacao)) +
  geom_col() +
  facet_wrap(sexo ~ grupo_idade, nrow = 2) +
  theme_classic() +
  theme(axis.text.x = element_text(angle = 60, hjust = .9),
        strip.text.x = element_text(margin = margin(.4,.2,.4,.2, "cm")))
```

Perceba que os grupos de idade não estão dispostos em uma ordenação amigável. Vamos converter a coluna **grupo_idade** de `character` para o tipo `factor`, mas  aplicando uma ordenação manual através de duas alternativas:

- Alternativa 1 - criar um conjunto de _labels_ pré-ordenados - contendo níveis existentes da coluna **grupo_idade** - e indicá-lo como níveis ao converter para variável categórica através do parâmetro **levels** da função `factor()`;
- Alternativa 2 - usar a função `forcats::fct_reorder()` para reordenar os dados baseado nos valores de outra coluna.

Além disso, geraremos os subgráficos usando `face_grid()` que permite um controle sobre à disposição dos _labels_ nos eixos x e y.

```{r}
faixa_etaria_labels = c("0 a 4 anos", "5 a 9 anos", "5 a 13 anos", "10 a 13 anos", "14 a 15 anos",
                        "14 a 17 anos", "16 a 17 anos",    "18 a 19 anos",    "20 a 24 anos",
                        "25 a 29 anos", "30 a 39 anos", "40 a 49 anos", "50 a 59 anos",
                        "60 a 64 anos", "60 anos ou mais", "65 anos ou mais")
p2 <- dt |>
  filter(!(grupo_idade %in% c('5 a 13 anos', '14 a 17 anos', '60 anos ou mais'))) |>
  mutate(grupo_idade = factor(grupo_idade, levels = faixa_etaria_labels)) |>          # alternativa 1
  #mutate(grupo_idade = fct_reorder(factor(grupo_idade), populacao)) |>               # alternativa 2
  ggplot(aes(x = ano, y = populacao * 10^-6, fill = sexo)) +
  geom_col() +
  facet_grid(sexo ~ grupo_idade) +
  ylab("População Brasileira (milhões de habitantes)") +
  theme_classic() +
  theme(legend.position = "top", 
        axis.title.x = element_blank(), 
        axis.text.x = element_text(angle = 65, vjust = .5),
        strip.text.x = element_text(margin = margin(.1,.5,.1,.5, "cm")))
p2
```

```{r}
ggplotly(p2)
```


Podemos criar gráficos similares usando `plot_ly()`.

```{r}
dt |>
    filter(!(grupo_idade %in% c('5 a 13 anos', '14 a 17 anos', '60 anos ou mais'))) |>
    mutate(grupo_idade = factor(grupo_idade, levels = faixa_etaria_labels)) |>          # alternativa 1
    #mutate(grupo_idade = fct_reorder(factor(grupo_idade), populacao)) |>               # alternativa 2
    group_by(sexo, grupo_idade) |>
    plot_ly(x = ~ano, 
            y = ~populacao,
            color = ~sexo,
            split = ~grupo_idade,
            type = "bar") |>
    layout(yaxis = list(title = "População Brasileira"),
           xaxis = list(title = ""))
```

```{r, warning=FALSE}
dt |>
    filter(!(grupo_idade %in% c('5 a 13 anos', '14 a 17 anos', '60 anos ou mais'))) |>
    #mutate(grupo_idade = factor(grupo_idade, levels = faixa_etaria_labels)) |>        # alternativa 1
    mutate(grupo_idade = fct_reorder(factor(grupo_idade), populacao)) |>               # alternativa 2
    group_by(grupo_idade) |>
    group_map(~ plot_ly(data=., 
                        x = ~ano, 
                        y = ~populacao, 
                        color = ~sexo, 
                        split = ~sexo, 
                        name = ~grupo_idade,
                        type = "bar"), .keep=TRUE) |>
    subplot(nrows = 1, shareX = TRUE, shareY=TRUE, titleX = FALSE) |>
    layout(yaxis = list(title = "População Brasileira"))
```

### Exercício

Gere um gráfico de linhas e pontos com o `ggplot2` para a população brasileira diferenciando por grupo de idade. O gráfico deve conter sub-divisões dos dados por sexo (subgráficos). Faça a conversão para um gráfico interativo com `ggplotly()`.

## Taxa de desocupação da população brasileira

Vamos ler a série histórica da PNAD Contínua referente à taxa de desocupação da população brasileira por grupo de idade entre 2012 e 2022. Esses dados foram baixados diretamente do site do IBGE. Foi feita uma limpeza no conjunto de dados original para obter o formato **tidy**.

```{r, message=FALSE}
dt <- readr::read_csv('dados/taxa_desocupacao_idade_2012-2013_tidy.csv')
```

É interessante visualizar a taxa de desocupação por meio de gráfico de linhas para observar a variação a cada trimestre. No entanto, temos apenas a coluna trimestre como variável categórica e ordena-la da forma mais adequada será complicado usando apenas essa coluna. Portando, extraíremos o ano dos valores da coluna trimestre para produzir uma nova coluna que vai permitir a ordenação de forma mais prática.

```{r}
p3 <- dt |>
  mutate(ano = as.numeric(str_sub(trimestre, nchar(trimestre) -3, nchar(trimestre)))) |>
  mutate(trimestre = fct_reorder(factor(trimestre), ano)) |>
  ggplot(aes(x = trimestre, y = taxa_desocupacao, group = faixa_etaria, color = faixa_etaria)) +
  geom_line() +
  ylab("Taxa de Desocupação \n População Economicamente Ativa (%)") +
  scale_color_uchicago() +
  theme_classic() +
  theme(legend.title = element_blank(), axis.text.x = element_text(angle = 90), axis.title.x = element_blank())
p3
```

```{r}
ggplotly(p3)
```


Podemos produzir gráficos similares com `plot_ly()`.

```{r}
dt |>
  mutate(ano = as.numeric(str_sub(trimestre, nchar(trimestre) -3, nchar(trimestre)))) |>
  mutate(trimestre = fct_reorder(factor(trimestre), ano)) |>
  plot_ly(x = ~trimestre, y = ~taxa_desocupacao, color = ~faixa_etaria, type = "scatter", mode = "lines+markers") |>
  layout(
    yaxis = list(title = 'Taxa de Desocupação \n População Economicamente Ativa (%)"'),
    xaxis = list(title = '')
  )
```


```{r}
dt |>
  mutate(ano = as.numeric(str_sub(trimestre, nchar(trimestre) -3, nchar(trimestre)))) |>
  summarise(taxa_desocupacao = mean(taxa_desocupacao), .by = c(ano, faixa_etaria)) |>
  plot_ly(x = ~ano,
          y = ~taxa_desocupacao,
          color = ~faixa_etaria,
          type = "scatter",
          mode = "lines+markers") |>
  layout(yaxis = list(title = "Taxa de Desocupação \n População Economicamente Ativa (%)"),
         xaxis = list(title = ""))
```

### Exercício

Leia os dados da população brasileira segundo cor da pele (tabela **populacao_brasil_pnadc_cor.csv**) e execute os seguinte passos:

- Arrume esses dados para ficar no formato **tidy**, escrevendo o código necessário em um _script _;
- Salve os dados em um arquivo do tipo **CSV**;
- Carregue os dados no formato **tidy** nesse **R notebook**;
- Crie gráficos de linhas e pontos e, barras para visualizar os dados.
